【裁判字號】    90,家上易,5
【裁判日期】    900925
【裁判案由】    確認應繼分等
【裁判全文】
臺灣高等法院臺中分院民事判決  九十年度家上易字第五號
    上  訴  人  乙○○
    被 上訴 人  甲○○
    訴訟代理人  陳淑如
右當事人間確認應繼份等事件，上訴人對於中華民國八十九年十二月五日臺灣臺中地
方法院八十九年度家訴字第一三八號第一審判決提起上訴，本院判決如左：
    主    文
變更之訴駁回。
第二審訴訟費用由上訴人負擔。
    事    實
甲、上訴人方面：
  一、聲明：求為判決：
    (一)原判決廢棄。
    (二)確認上訴人就台中市○區○○路六二之二五地號面積六九平方公尺及其上建物
      三六一九號建號即門牌號碼台中市○○街二五巷一五號房屋有二十四分之一公
      同共有權。
    (三)第一、二審訴訟費用由被上訴人負擔。
  二、陳述：除與原判決記載相同者，茲引用之外，補稱：
    (一)按上訴人原於起訴之聲明第一項，請求確認就系爭不動產有二十四分之一「應
      繼份」，第三項請求被告協同辦理第一項遺產之繼承登記，然遭原審以分割遺
      產前，各繼承人對於遺產之全部為「公同共有」，各繼承人得為全體繼承人之
      利益，單獨聲請為公同共有之繼承登記，並無訴請他繼承人協同辦理繼承登記
      之必要等語駁回上訴人之訴。惟查民事訴訟程序為一高度專業之程序，當事人
      非其專家，所為聲明或陳述，不免有失，本件原告訴之聲明既屬不當，審判長
      理應盡其義務對原告闡明，卻捨此途逕將原告之訴駁回，其判決即有不當。爰
      於事實基礎同一之範圍內，變更訴之聲明如上訴聲明所示，先予陳明。
    (二)復按原審理由中謂系爭建物是否原告之被繼承人吳秀蓮所建，是否為吳秀蓮之
      遺產，原告不能舉證證明云云，惟查系爭建物係上訴人之被繼承人吳秀蓮所建
      之情，業經被上訴人於臺灣臺中地方法院檢察署九十年度偵字第四六二九號偽
      造文書案件中自認，嗣後該案件雖以不起訴終結，僅因相關證據不足及逾越追
      訴權時效之故，並不影響被上訴人前揭自認之效力。況被上訴人之母吳張素蘭
      於六十八年間（於原審稱七十九年間）與其父離婚已他遷，何來被上訴人於原
      審所主張系爭建物係其母於七十七年間所建？故系爭建物實係上訴人之祖父母
      於四十二年二月五日所建，殆無疑義。
    (三)又系爭建物遭被上訴人母子非法取得後，渠等始能據以辦理系爭土地之承買，
      即系爭土地係遭非法權利承買，該承買本應屬公同共有之權利，系爭土地承買
      後亦應為公同共有，屬待分派之應繼財產，不容被上訴人等獨吞。
    (四)再上訴人雖曾遷出系爭房屋，然僅為工作方便所需，並非因無權居住，於九二
      一地震後搬回，自亦非屬被上訴人所指之「借住」。
    (五)末依所命謹陳兩造曾祖吳道卒於昭和十九年一月十三日、曾祖母吳王紅柑卒於
      民國六十六年一月三十一日。
  三、證據：除援用第一審所提證據外，補提臺中地檢署九十年度偵字第四六二九號
      不起訴處分書影本一件、戶籍謄本影本二件為證。
乙、被上訴人方面：
一、聲明：求為判決：
  (一)上訴駁回。
  (二)訴訟費用由上訴人負擔。
二、陳述：除與原判決記載相同者，茲引用之外，補稱：
  (一)按依土地法第四十三條之規定，其登記具有絕對之效力，退一步言之，該登記縱
    有無效或得撤銷之原因，在該登記未塗銷前，仍不失其效力。況上訴人就系爭房
    屋於七十九年間之建物第一次登記告訴被上訴人等偽造文書之臺中地方法院檢察
    署九十年度偵字第四六二九號案件，業經該署於九十年三月二十七日為不起訴處
    分，則上開登記之效力自無可疑。
  (二)查系爭房屋係兩造先曾祖吳道購予伊妻吳王紅柑居住，二人長女吳秀蓮招婿陳福
    來，約定第二胎男生姓吳以傳襲吳家香火，二人生前並指定將系爭房屋贈與傳襲
    吳姓之子孫，故該屋並非兩造之祖母吳秀蓮所建，而係兩造先曾祖直接贈與其吳
    姓之孫吳本山之妻吳張素蘭，指定欲轉贈姓吳之被上訴人，與吳秀蓮並無任何關
    係，況論陳姓之上訴人。再系爭房屋向由吳王紅柑、吳張素蘭及被上訴人等居住
    使用，且以吳張素蘭設籍繳納房屋稅款，上訴人不過於九二一地震後，前來借住
    而已。
三、證據：除援用第一審所提證據外，補提台中市稅捐稽徵處房屋稅籍證明書影本一
    件、戶籍謄本影本一件為證。
丙、本院依職權向臺中地方法院檢察署函調九十年度偵字第四六二九號甲○○等偽造
    文書一案全卷，依聲請向台中市稅捐稽徵處函調系爭建物自民國四十二年起至七
    十七年止之房屋稅籍資料，傳訊證人江桂芳、賴林蕊、張素蘭。
    理    由
一、按原告將原訴變更時，如其訴之變更為合法，而原訴可認為已因撤回而終結，法
    院應專就新訴裁判（最高法院六十五年台上字第二一八三號前例參照）。本件上
    訴人即原告於原審起訴請求：(一)確認原告即上訴人就台中市○區○○段六二─二
    五地號土地面積六九平方公尺及其上建物三六一九建號即門牌號碼台中市○○街
    二五巷十五號房屋有二十四分之一應繼分。(二)被告即被上訴人就前項土地於民國
    七十八年十月二十三日以買賣為由向台中市中區地政事務所申請以買賣為原因之
    登記應予塗銷。(三)被告應協同原告就第一項遺產應繼分二十四分之一辦理繼承登
    記。原告上訴後聲明變更為請求確認上訴人就台中市○區○○路六二之二五地號
    面積六九平方公尺及其上建物三六一九號建號即門牌號碼台中市○○街二五巷一
    五號房屋有二十四分之一公同共有權。因請求之基礎事實同一，依民事訴訟法第
    四百四十六條及第二百五十五條第一項第二款規定，得為訴之變更。上訴人為變
    更後，原訴可認為已因撤回而終結，本院應就變更後之新訴裁判，合先敘明。
二、本件上訴人主張坐落台中市○區○○段六二－二五地號土地及其上建物三六一九
    建號房屋為其被繼承人吳秀蓮所有，被上訴人亦為繼承人之一，而吳秀蓮於八十
    三年九月二十六日死亡，上開遺產本應由兩造及其他繼承人共同繼承，乃被上訴
    人竟於吳秀蓮死亡前之七十六年十月二十三日以非法之方法以買賣為原因，將之
    移轉登記為被上訴人所有，被上訴人承買本應屬公同共有之權利，系爭土地承買
    後亦應為公同共有，屬待分派之應繼財產，不容被上訴人等獨吞。爰求為判決確
    認上訴人就台中市○區○○路六二之二五地號面積六九平方公尺及其上建物三六
    一九號建號即門牌號碼台中市○○街二五巷一五號房屋有二十四分之一公同共有
    權。
三、被上訴人則以上開不動產乃其母吳張素蘭所有，嗣贈與被上訴人，並非吳秀蓮之
    遺產，而上開不動產乃登記為被上訴人所有，系爭房屋係兩造先曾祖吳道購予伊
    妻吳王紅柑居住，二人長女吳秀蓮招婿陳福來，約定第二胎男生姓吳以傳襲吳家
    香火，二人生前並指定將系爭房屋贈與傳襲吳姓之子孫，故該屋並非兩造之祖母
    吳秀蓮所建，而係兩造先曾祖直接贈與其吳姓之孫吳本山之妻吳張素蘭，指定欲
    轉贈姓吳之被上訴人，與吳秀蓮並無任何關係，況論陳姓之上訴人。
四、經查：(一)系爭不動產，土地部分，原為台中市政府所有，嗣由被上訴人之母吳張
    素蘭所購，於七十九年間贈與被上訴人，此有被上訴人提出之繳款收據、台中市
    政府函、土地登記簿謄本等件可証，足認系爭土地並非兩造之共同被繼承人吳秀
    蓮所留之遺產。(二)又系爭建物，依建物登記簿所載，乃被上訴人於七十九年三月
    二十一日辦理所有權第一次登記，其建築完成日期雖在四十二年二月五日，然此
    建物究為何人所建，是否上訴人之被繼承人吳秀蓮所建，上訴人除主張有証人江
    桂芳可証明其出生即民國五十七年二月十八日即住於該房屋之事實，係在建築完
    成日期之後，惟並不能舉証証明確為吳秀蓮之遺產，而其主張被上訴人以非法方
    法登記為被上訴人所有，究係以何非法方法而為，其亦不能舉証証明之，所指於
    七十九年間之建物第一次登記係被上訴人等偽造文書之臺中地方法院檢察署九十
    年度偵字第四六二九號案件，業經該署於九十年三月二十七日為不起訴處分，並
    有調閱之該偵查卷可稽，至上訴人指被上訴人於臺灣臺中地方法院檢察署九十年
    度偵字第四六二九號偽造文書案件偵查中自認：「系爭建物係上訴人之被繼承人
    吳秀蓮所建之情」云云，惟遍查該偵查卷並無上訴人所指被上訴人曾為該等事實
    之自白或自認之書狀或筆錄。且據該建物之鄰居賴林芷證稱：系爭建物之處，整
    排房子是日本人所蓋，其家人買下該處房屋之後一年多，上訴人之祖父吳道才買
    下系爭建物，後來登記給吳王紅柑，後來因吳木山不長進，所以才將房子過戶給
    吳張素蘭，吳秀蓮是招贅姓「陳」的，沒有分到財產，只拿幾兩黃金，房屋並未
    登記給吳秀連，吳道並未留其他財產等語，又據吳張素蘭於本院證稱：房屋是吳
    紅柑過戶給伊，是怕吳木山、陳添丁（吳王紅柑之孫）有吸嗎啡惡習會將財產敗
    光等語，又依上訴人所提戶籍謄本所載，吳道與吳王紅柑係夫妻，生吳秀蓮，吳
    秀蓮與陳福來結婚，生長子吳木山，次子陳添丁，吳木山與吳張素蘭結婚生長子
    甲○○，上訴人則為陳添丁之子，核與證人賴林芷所稱陳福來係入贅之情節相符
    ，吳道除系爭房屋既無其他財產，其由吳姓之子孫繼承，與台灣民間舊慣並無不
    符之處，此外上訴人並未能舉證據證明系爭上開建物為其被繼承人吳秀蓮之遺產
    。
五、依前所述，系爭不動產既非上訴人之被繼承人吳秀蓮所留遺產，上訴人自不得主
    張繼承系爭不動產，從而其請求確認其就系爭不動產有二十四之一有公同共有權
    ，即無理由，應予駁回。
六、本件事證已臻明確，兩造其餘攻擊防禦方法均於判決結果不生影響，爰不一一贅
    述，附此敘明。
七、據上論結：本件上訴人變更之訴為無理由，依民事訴訟法第七十八條，判決如主
    文。
中      華      民      國    九十      年      九      月    二十五    日
~B1民事第四庭審判長法  官  黃斐君
~B2                法  官  張浴美
~B3                法  官  張鑫城
右為正本係照原本作成。
不得上訴。
~B                書記官  劉智文
中      華      民      國    九十      年      十      月      三      日
                                                                        Ｙ


司法院資訊處製作；財團法人民間司法改革基金會備份。
